臺灣高等法院民事判決　　　　　　　　　94年度家上字第34號
上　訴　人　乙○○
訴訟代理人　蔡惠子律師
　　　　　　莊立群律師
被　上訴人　甲○○
訴訟代理人　關維忠律師
複　代理人　陳河泉律師
上列當事人間請求確認婚姻關係不成立事件，上訴人對於中華民
國93年12月20日臺灣桃園地方法院93年度家訴字第94號第一審判
決提起上訴，本院於94年6月14日言詞辯論終結，判決如下：
    主      文
上訴駁回。
第二審訴訟費用由上訴人負擔。
    事實及理由
一、按確認法律關係之訴，非原告有即受確認判決之法律上利益
    者，不得提起之，民事訴訟法第 247條第1項前段定有明文。
    所謂即受確認判決之法律上利益，係指因法律關係之存否不
    明確，致原告在私法上之地位有受侵害之危險，而此項危險
    得以對於被告之確認判決除去之者而言（最高法院42年臺上
    字第1031號判例參照）。本件上訴人主張與被上訴人間婚姻
    關係不成立乙節，為被上訴人所否認，則上訴人私法上之地
    位難謂無受侵害之危險，又此項危險得以對於被上訴人之確
    認判決除去，參照前揭說明，上訴人提起本件確認訴訟，自
    有受確認判決之法律上利益，合先敘明。
二、本件上訴人起訴主張：伊於民國（下同）87年間結識被上訴
    人，當時被上訴人未婚育有一女。伊見被上訴人處境堪憐，
    協助其脫離聲色場所後同居，至88年間被上訴人意外懷孕，
    於89年 3月13日產下兩造之女邱慈雅。被上訴人為給孩子名
    分，於89年9月2日自行準備結婚證書前往戶政機關辦理結婚
    登記，惟兩造間並未舉行結婚之公開儀式等語，為此求為確
    認兩造婚姻關係不成立之判決。原審為上訴人敗訴之判決，
    上訴人聲明不服，提起上訴，請求廢棄原判決，確認兩造間
    婚關係不成立等語。
三、被上訴人則以：兩造雖未於89年6月1日舉行結婚之公開儀式
    ，然兩造前於88年 5月30日中午，即在伊娘家所在臺南縣新
    化鎮○○路167之1號「一統海產園」餐廳舉行結婚喜宴，席
    中宣布兩造結為夫妻，並於當晚返回上訴人住所所在即桃園
    縣蘆竹鄉南興村8鄰45之2號「張家土雞城」餐廳另行設宴款
    待親友，宣告雙方結為夫妻。嗣伊並依禮俗祭拜昭告邱家祖
    先，僅當時未即為結婚登記，至89年 3月13日產下幼女邱慈
    雅，始於89年6月1日持結婚證書辦理登記，惟兩造早已合法
    成立婚姻關係等語置辯，而於本院聲明駁回上訴。
四、查上訴人主張兩造係因被上訴人於89年 3月13日產下兩造之
    女邱慈雅，為辦理戶籍登記，經被上訴人持日期為89年6月1
    日之結婚證書，於89年9月2日辦理結婚登記，實則兩造未於
    89年6月1日舉行結婚之公開儀式等情，為被上訴人所不爭執
    ，並有桃園縣龜山鄉戶政事務所93年8月2日第0930004111號
    函所附兩造結婚登記資料附卷可稽（見原審卷第17至19頁）
    ，及有結婚證書、戶籍謄本在卷可參（見原審卷第7至10 頁
    ），堪信上訴人此部分主張為真正。
五、上訴人復主張兩造未曾舉行結婚之公開儀式，是兩造婚姻關
    係不成立等語，則為被上訴人所否認，並以前詞置辯。是本
    件所應審究者，核為兩造有無於88年 5月30日舉行結婚之公
    開儀式而成立有效之婚姻關係？
六、經查：
  (一)按當事人主張有利於己之事實者，就其事實有舉證之責任，
    民事訴訟法第 277條前段定有明文。次按經依戶籍法為結婚
    之登記者，推定其已結婚，亦為民法第982條第2項所明定。
    惟查兩造並未於戶籍謄本上兩造結婚登記所載之結婚日期即
    89年6月1日舉行公開之結婚儀式，此為被上訴人所是認，則
    該結婚登記即不足憑以推定兩造已有結婚之事實。而本件係
    消極確認之訴，上訴人既否認兩造間有婚姻關係之成立，依
    舉證責任分配之原則，自應由被上訴人就其所抗辯兩造曾於
    結婚登記前之88年5月30日舉行公開之結婚儀式並有2人以上
    證人之有利於己之事實負舉證責任。
  (二)按結婚，應有公開儀式及2人以上之證人，固為民法第982條
    第 1項所明定。惟所謂結婚公開儀式，應指有足以象徵當事
    人結婚行為之舉動，使不特定人得以共聞共見即已足，其儀
    式應如何，法律本無限定，尚不以有習俗上之婚帖、婚書、
    送嫁、著婚紗等為形式要件，而如宴客係為表達兩造結為夫
    婦之意義而舉行，此意義又為與宴者所瞭解，則無論有無世
    俗所謂拜天地拜高堂等，均不失為公開之結婚儀式。至於所
    謂 2人以上之證人，祇須有行為能力，在場親見而願證明者
    為已足，亦不以證婚人為限（最高法院51年臺上字第551 號
    、31年上字第135號判例、司法院院字第955號解釋、86年度
    臺上字第145號判決要旨參照）。
  (三)查被上訴人就兩造間已舉行公開之結婚儀式乙節，業據其舉
    出證人劉文生、黃林秀花、段含笑、汪登鰲為證。經查：
    1.證人劉文生於原審時即證稱上訴人當時要結婚，請求伊任
      證婚人，先到臺南女方即被上訴人處所，辦理訂婚、結婚
      宴客，嗣同日回到桃園在某土雞城宴客，分別在臺南與桃
      園席開5、6桌，當日行程伊都有參與，結婚證書上之署名
      是後來才由伊補簽等語甚明（見原審卷第53頁）。證人黃
      林秀花亦證稱：88年 5月30日當日係受被上訴人之母邀請
      參加兩造婚宴，伊到場時已開始進餐，伊並不清楚有無進
      行結婚儀式，但令伊印象深刻的是，兩造有依男方風俗由
      被上訴人買兩支雞腿給上訴人小孩吃，而婚宴當時有敬酒
      並介紹男方為女婿，伊印象中上訴人兩個小孩是男生，年
      齡不記得，而被上訴人之母親介紹被上訴人要再結婚，對
      象即是上訴人等語（見原審卷第55至56頁）。另證人即被
      上訴人之母段含笑則證稱：當時兩造於一統海產園餐廳訂
      婚、結婚宴客，因為兩造均是第二春，故儀式較簡單，宴
      客完後兩造即返回桃園（見原審卷第56頁）；證人即被上
      訴人之兄汪登鰲亦證稱：當日一開始即介紹兩造就是夫妻
      ，且訂婚、結婚同一日即在台南舉行完成，上訴人衣著隨
      便，被上訴人尚購買襯衫領帶給上訴人等語（見原審卷第
      57頁）。則觀諸上開證人證述情節大致相符，其等證言應
      屬非虛，足認被上訴人所辯兩造已於88年 5月30日在台南
      一統海產園餐廳舉行結婚之公開儀式等語，即非全不足採
      。
    2.本件證人劉文生雖不能清楚記憶兩造結婚確實日期，且證
      稱被上訴人當日穿著婚紗，而與被上訴人所陳述係著磚紅
      色禮服乙節不同，惟參酌其於93年 9月30日為上開證述時
      ，距88 年5月30日時隔已五載有餘，堪信證人劉文生不能
      清楚記憶兩造結婚宴客日期且就被上訴人穿著細節記憶與
      實情有所出入，尚與常情無違，至於其餘證人證述縱略有
      不同，惟因證述日期實距上開結婚日期已久，自難期證人
      記憶均為一致。況本件上訴人雖先稱不認識證人劉文生，
      嗣復稱證人劉文生係受被上訴人委託出庭為不實證述云云
      ，惟查證人劉文生當庭陳明伊係上訴人同鄉鄰居朋友，係
      應上訴人要求擔任證婚人，並在結婚證書補簽名等情（見
      原審卷第53頁），而上訴人就證人劉文生故為不實證述，
      未能舉證以實其說，足認證人劉文生要無何任意偏袒被上
      訴人之虞，其所為證詞自屬可信，益徵被上訴人抗辯兩造
      出於合併舉行訂婚及結婚儀式之意思，於88年 5月30日在
      上揭台南之一統海產園餐廳辦理宴客，嗣並回桃園再行宴
      客，而已舉行結婚公開儀式等語屬實，本件即應認被上訴
      人已盡其舉證之責。上訴人主張證人證言互為矛盾且有偏
      頗云云，未能舉證證明，自不足採信。
  (四)上訴人固主張華人社會極為重視結婚禮儀，依台灣習俗，均
    先至女方家中訂婚，由女方設宴款待男方親友，結婚時再由
    男方親友至女方家迎娶，並無男方至女方處所結婚之理，是
    當日在台南宴客僅係舉行訂婚儀式等語，並舉證人邱松郎、
    張秋慶、林壽山為佐，然查：
    1.兩造均係第二春，此為兩造所不爭執，又上訴人亦不否認
      兩造於台南宴客後，當日即回上訴人桃園老家，並於晚間
      再行於張家土雞城宴客等情（見本院卷第77頁），則衡諸
      常情，如兩造無結婚之意，要無於台南宴客後即行回男方
      家中之理，且男女均為再婚，其結婚儀式不完全遵循禮俗
      ，改以一切從簡，訂婚、結婚儀式一同舉行，再分別宴請
      親友，於現今社會，已非少見，是自兩造於台南宴客後，
      復回桃園再行宴客觀之，益見被上訴人抗辯兩造已於台南
      舉行結婚之公開儀式乙節屬實。乃上訴人猶主張被上訴人
      所辯與結婚習慣不合，顯見台南宴客僅係基於訂婚之意，
      已難憑採；其復謂兩造已同居，故訂婚後即回桃園，於張
      家土雞城再宴客係親友聚餐，人數僅 1桌云云，亦核與證
      人劉文生證述係5、6桌不符，實難憑信。
    2.證人即上訴人叔叔邱松郎固證稱88年 5月30日當日係上訴
      人之父告以上訴人要訂婚，要求伊隨同前往台南參加兩造
      訂婚喜宴，當天先至被上訴人家，再至餐廳，而因被上訴
      人後來就過來同住故未再辦理婚宴，當日隨同前往台南者
      共有伊二哥、二嫂、上訴人及上訴人小孩一同前往，並未
      準備聘金，但有準備戒指及訂婚禮餅，有無祭祖伊已記不
      清楚，並記得有拿雞腿給小孩吃等語（見原審卷第97至98
      頁），惟證人邱松郎既與上訴人係叔姪關係，證言容有偏
      頗之虞，其真實性自不足如證人劉文生所言，是邱松郎之
      證述尚難遽採。又證人張秋慶固證稱：兩造於88年 5月30
      日未前往其經營土雞城消費，且不曾聽過上訴人要結婚，
      僅知上訴人與被上訴人在一起云云（見原審卷第98至99頁
      ），然其證言除與上訴人自承確有於88年 5月30日至張家
      土雞城消費乙節相違（見本院卷第77頁）外，其既並未前
      往台南參加兩造婚宴，自無從證明兩造是日宴客並非出於
      結婚意思，所證不知兩造結婚云云，亦不能據以憑定兩造
      確未結婚，是證人張秋慶之證言，自難為上訴人有利之認
      定。再證人林壽山證稱：男方再婚依龜山風俗，係訂婚時
      太太要拿雞腿請先生小孩吃，結婚時則無云云（見原審卷
      第99頁）。惟姑不論證人林壽山證述龜山地區風俗是否確
      有其事，本件兩造既已足認訂婚、結婚係合併於當日舉行
      儀式，參以兩造均係第二春，結婚儀式容與禮俗不同，乃
      事所常見，則證人林壽山所證述之習慣亦無從憑以推論兩
      造於台南宴客僅有訂婚而無結婚之意。
    3.況被上訴人於當天儀式後，立即隨同上訴人等人返回桃園
      縣龜山鄉上訴人住處共同生活，此為上訴人所不爭執，兩
      造於未另舉行其他儀式之情形下，於89年9月2日前往戶政
      事務所申辦兩造之結婚登記，迄至上訴人提起本件訴訟止
      ，兩造均未否認其等已合法成立婚姻關係，益徵兩造於88
      年 5月30日於台南舉行宴客時即有結婚之真意及合意，已
      符合民法所定公開儀式並有 2人以上之證人在場親見且願
      證明之要件，故被上訴人抗辯兩造已合法成立婚姻關係等
      情，堪予採信，上訴人主張並無結婚之真意，僅有訂婚之
      意云云，殊不足取。
    4.上訴人復主張兩造確無結婚真意，否則不至於遲至89年 9
      月2日始持日期為89年 6月1日，且內容諸多錯誤之結婚證
      書辦理結婚登記云云。但查結婚後未能辦理結婚登記，其
      原因容有多端，而卷附結婚證書既係為辦理登記而為，殊
      不論日期、舉行婚禮地點之記載，與事實是否相符，均不
      足變異兩造確有於88年 5月30日行結婚之公開儀式之事實
      ，自不足據登記之事實及結婚證書之記載，而得為上訴人
      有利之認定。至於上訴人另提出被上訴人於93年5月5日提
      出於臺灣桃園地方法院檢察署之刑事告訴補充理由狀（見
      本院卷第67頁），主張被上訴人於另案即自認係於89年 6
      月 1日結婚云云，然查上開刑事告訴補充理由狀，係於上
      訴人提起本件確認婚姻關係不成立訴訟之93年 7月22日前
      所指出，此觀上訴人民事起訴狀上所載原法院收文日期甚
      明（見原審卷第4頁） ，該刑事告訴補充理由狀復係律師
      所代撰，為被上訴人本件訴訟代理人所自承（見本院卷第
      91頁），則當時依據戶籍謄本之內容為上開記載，要無不
      合，亦難據以認定兩造於88年 5月30日無結婚之公開儀式
      ，上訴人此部分主張亦不足取。
    5.本件兩造既經於88年 5月30日在台南舉行訂婚、結婚之公
      開儀式，並另在桃園宴客，顯已使不特定人得共見共聞，
      足徵兩造之婚姻已符合民法第982條第1項之形式要件，而
      有效成立，上訴人主張兩造婚姻關係不成立，洵屬無據。
七、綜上所述，上訴人主張兩造結婚未舉辦公開儀式，婚姻關係
    不成立云云，為不足採，被上訴人抗辯兩造係出於合併舉行
    訂婚及結婚儀式之意思公開辦理宴客，已合法成立結婚關係
    ，兩造之婚姻關係並非不成立，尚屬可信。從而，上訴人請
    求確認兩造間之婚姻關係不成立，為無理由，不應准許。原
    審為上訴人敗訴之判決，於法並無不合。上訴意旨指摘原判
    決不當，求予廢棄改判，為無理由，應予駁回。
八、本件事證已臻明確，兩造其餘主張及攻擊防禦方法，經核對
    本件判決結果無影響，爰不逐一論述，附此敘明。
據上論結，本件上訴為無理由，依民事訴訟法第449條第1項、第
78條，判決如主文。
中　　華　　民　　國　　94　　年　　6 　　月　　28　　日
　　　　　　　　　民事第十六庭  審判長法　官  黃騰耀
　　　　　　　　　　　　　　　　      法　官  郭松濤
　　　　　　　　　　　　　　　　      法　官  黃莉雲
正本係照原本作成。
如不服本判決，應於收受送達後20日內向本院提出上訴書狀，其
未表明上訴理由者，應於提出上訴後20日內向本院補提理由書狀
（均須按他造當事人之人數附繕本）上訴時應提出委任律師或具
有律師資格之人之委任狀；委任有律師資格者，另應附具律師資
格證書及釋明委任人與受任人有民事訴訟法第466條之1第1 項但
書或第2項（詳附註）所定關係之釋明文書影本。
中　　華　　民　　國　　94　　年　　6 　　月　　29　　日
　　　　　　　　　　　　　　　　　　　書記官  秦仲芳
附註：
民事訴訟法第466條之1（第1項、第2項）：
對於第二審判決上訴，上訴人應委任律師為訴訟代理人。但上訴
人或其他法定代理人具有律師資格者，不在此限。
上訴人之配偶、三親等內之血親、二親等內之姻親，或上訴人為
法人、中央或地方機關時，其所屬專任人員具有律師資格並經法
院認為適當者，亦得為第三審訴訟代理人。
